臺灣高等法院高雄分院民事判決　九十年度上字第三三八號
　　　上　訴　人　　丙○○
　　　被上訴人　　　甲○○
　　　　　　　　　　乙○○
右當事人間請求侵權行為損害賠償事件，上訴人對於中華民國九十年八月三十一日臺
灣屏東地方法院九十年度訴字第五一一號第一審判決提起上訴，本院判決如左：
    主    文
原判決關於命上訴人給付被上訴人甲○○超過新台幣捌拾壹萬伍仟玖佰肆拾捌元部分
，命上訴人給付被上訴人乙○○超過新台幣捌拾陸萬伍仟貳佰肆拾肆元部分，及各該
部分假執行之宣告，暨訴訟費用之裁判均廢棄。
右開廢棄部分，被上訴人在第一審之訴及其假執行之聲請均駁回。
其餘上訴駁回。
第一、二審訴訟費用，由被上訴人甲○○負擔三八分之七，被上訴人乙○○負擔三八
分之九，餘由上訴人負擔。
原判決所命被上訴人甲○○、乙○○得供擔保為假執行之金額，依序變更為新台幣貳
拾柒萬壹仟元、貳拾捌萬捌仟元；上訴人為被上訴人甲○○、乙○○預供擔保免為假
執行之金額，依序變更為新台幣捌拾壹萬伍仟玖佰肆拾捌元、捌拾陸萬伍仟貳佰肆拾
肆元。
    事    實
甲、上訴人方面：
一、聲明：求為判決：(一)原判決不利於上訴人部分廢棄。(二)上開廢棄部分，駁回被上
    訴人在第一審之訴及假執行之聲請。
二、陳述：除與原判決記載相同者，茲予引用外，補稱：
  (一)被上訴人等自財團法人汽車交通事故特別補償基金受償之十二萬九千五百元，已
    由被上訴人二人均分，自應由其等二人所請求賠償金額中扣抵。
  (二)被害人李明熹與上訴人原係車城鄉海洋博物館之職員，本案發生當時，上訴人因
    見被害人不勝酒力，經上訴人苦勸被害人在來義鄉休息一晚，隔天再回車城鄉上
    班，但因被害人李明熹堅持回去，上訴人基於同事情誼，方才代其駕駛被害人李
    明熹之車送其回車城鄉，未料卻於途中不幸發生車禍。且上訴人現無職業，經濟
    拮据，原審法院認應賠償被上訴人等精神慰撫金各八十萬元，顯屬過高。
  (三)本件被害人李明熹與上訴人共同飲酒，因其不勝酒力，無法駕車，而答應由上訴
    人駕車送其回車城鄉，致肇本件不幸事故，是被害人李明熹同意由上訴人駕車，
    當時確有識別能力，否則其僅可婉拒上訴人，而自行開車，益證被害人李明熹對
    本件事故之發生亦有過失，被上訴人等亦應承受其過失。原審法院認被害人李明
    熹已無識別能力，其無過失云云，亦有未洽。
三、證據：援用原審所提證據。
乙、被上訴人方面：
一、聲明：求為判決：駁回上訴。
二、陳述：除與原判決記載相同者，茲引用之外，補稱：關於精神慰撫金部分，李明
    熹死亡前已論及婚嫁，平日侍親至孝，每月可得薪資近四萬元，被上訴人等已屆
    老邁之年，急待李明熹奉養，且原本全家和樂，因上訴人之過失突遇此惡，致白
    髮人送黑髮人，猶如晴天霹靂，精神之痛可謂至極，而上訴人尚屬青年，且有良
    好之謀生能力，原審從輕核給八十萬元，已屬過低，況依目前實務認精神慰撫金
    宜從寬，且原審如此核定，亦無何違誤，上訴人空言過高，顯無理由。
三、證據：除援用原審所提證據外，補提支付命令影本一份、聲請狀影本一份為證。
    理    由
一、本件被上訴人起訴主張：上訴人明知酒後駕車甚具危險性，竟於八十九年十月十
    七日十九時許，在其吐氣所含酒精成份為每公升零點九九毫克，已達不能安全駕
    駛之酒醉狀態下，仍冒然駕駛車牌號碼ＹＧ－二六一五號自用小客車其上附載李
    明，沿屏東縣來義鄉○○○路往屏東縣車城鄉保力村方向行駛，於同日二十三
    時三十分許行經沿山公路玉泉段大鵬變電所前，本應注意行車速度，依標誌規定
    ，無標誌者，在郊外道路時速不得超過六十公里，及飲酒後其吐氣所含酒精成份
    超過每公升零點二五毫克以上者，不得開車等規定，詎上訴人竟疏未注意，在其
    前述酒醉狀態下仍駕駛系爭車輛以一百公里時度行駛在無標誌的郊外道路，致其
    與對向車輛會車時煞車不及，系爭車輛乃失控撞擊路邊水溝護欄而翻覆於水溝內
    ，李明因此受有腹部挫傷之傷害並於送醫途中不治死亡。被上訴人為李明之
    父母，因上訴人前揭不法侵害行為受有損害，上訴人應賠償被上訴人甲○○扶養
    費八十六萬九千五百三十六元、精神慰撫金一百萬元，應賠償被上訴人乙○○扶
    養費一百零八萬三千二百四十七元、精神慰撫金一百萬元等情，求為命：上訴人
    應給付被上訴人甲○○一百八十六萬九千五百三十六元，給付被上訴人乙○○二
    百零八萬三千二百四十七元，及均自九十年五月二十六日起至清償日止，按週年
    利率百分之五計算之利息之判決（原審判命上訴人給付甲○○一百十萬零八百七
    十三元、給付乙○○一百十六萬二千四百九十三元，及其利息，而駁回被上訴人
    其餘請求，被上訴人就敗訴部分未據聲明不服）。
二、上訴人則以：上訴人現無職業，經濟拮据，原審准被上訴人等請求精神慰撫金各
    八十萬元，顯屬過高。又被害人李明熹與上訴人共同飲酒，因其不勝酒力，無法
    駕車，而答應由上訴人駕車送其回車城鄉，致肇本件不幸事故，是被害人李明熹
    同意由上訴人駕車，當時確有識別能力，否則其僅可婉拒上訴人，而自行開車，
    益證被害人李明熹對本件事故之發生亦有過失，被上訴人等應承受其過失等語，
    資為抗辯。
三、查被上訴人主張上訴人明知酒後駕車甚具危險性，竟於八十九年十月十七日十九
    時許，在其吐氣所含酒精成分高達每公升０‧九九毫克，已達不能安全駕駛之酒
    醉狀態下，仍貿然駕駛車牌號碼ＹＧ－二六一五號自用小客車其上附載李明熹，
    沿屏東縣來義鄉○○○路往屏東縣車城鄉保力村方向行駛，於同日二十三時三十
    分許行經沿山公路玉泉段大鵬變電所前，本應注意行車速度，依標誌規定，無標
    誌者，在郊外道路時速不得超過六十公里，及飲酒後其吐氣所含酒精成分超過每
    公升０‧二五毫克以上者，不得開車等規定，詎上訴人竟疏未注意，再其前述酒
    醉狀態下仍駕駛系爭車輛以一百公里時速行駛在無標誌的郊外道路，致其對向車
    輛會車時煞車不及，系爭車輛乃失控撞擊路邊水溝護欄而翻覆於水溝內，李明熹
    因此受有腹部挫傷並在送醫途中不幸死亡之事實，業經原審調閱該院八十九年度
    交訴字第一五三號刑事案卷核閱屬實，並為兩造所不爭執，上訴人駕駛行為有過
    失，甚為明顯，被害人李明熹之死亡既因上訴人過失行為所引起，兩者間自有相
    當因果關係。而上訴人服用酒類，不能安全駕駛動力交通工具而駕駛，處拘役五
    十日，又過失致人於死，處有期徒刑六月確定在案，有原審八十九年度交訴字第
    一五三號刑事判決附卷足稽（見原審卷五至七頁），被上訴人上開主張自堪信為
    真實。
四、按因故意或過失不法侵害他人之權利者，負損害賠償責任；被害人對於第三人負
    有法定扶養義務者，加害人對於該第三人亦應負損害賠償責任；不法侵害他人致
    死者，被害人之父、母、子、女及配偶，雖非財產上之損害，亦得請求賠償相當
    之金額，民法第一百八十四條第一項前段、第一百九十二條第二項及第一百九十
    四條分別定有明文，爰就被上訴人二人主張之損害分別審酌如下：
（一）被上訴人甲○○部分：
    1.法定扶養費：被上訴人甲○○（民國二十九年二月二十二日生）係李明之父
      親，李明依民法第一千一百十五條第一項第一款規定對被上訴人甲○○負有
      法定扶養義務，李明因上訴人之上開不法侵害行為而死亡，揆諸首開規定，
      被上訴人甲○○自得請求上訴人給付法定扶養費。經查被上訴人甲○○於本件
      車禍發生時滿六十歲，依八十八年度台灣地區簡易生命表，其得受扶養之餘命
      尚有十七點九二歲，是被上訴人請求十七年之法定扶養費，為有理由。復按負
      扶養義務者有數人，而其親等同一時，應各依其經濟能力，分擔義務，民法第
      一千一百十五條第三項定有明文，復查被上訴人甲○○育有包括李明在內三
      名子女，業據提出戶籍謄本為證（見原審卷三六、三七頁），揆諸前揭規定意
      旨，此三名子女應平均分擔對被上訴人甲○○之扶養義務（上訴人捨棄主張配
      偶互負扶養義務），是李明應負擔三分之一扶養義務。又被上訴人甲○○主
      張每年扶養費以八十八年度綜合所得稅扶養親屬免稅額每人每年七萬二千元計
      算，經核以目前社會一般人生活水準尚屬合理，再依霍夫曼計算法扣除中間利
      息後，被上訴人甲○○所得請求之法定扶養費共計三十萬零八百七十三元（計
      算式為72000乘以12.0000000除以3等於300873.36，小數點以下四捨五入），
      從而，被上訴人甲○○請求法定扶養費在此範圍內，為有理由。
    2.精神慰撫金：上訴人過失致被害人李明死亡，被上訴人甲○○為被害人李明
      之父，自得請求上訴人賠償精神慰撫金。查被上訴人甲○○初中畢業，有土
      地一筆，目前沒有工作；上訴人係高職畢業，車禍發生後，已經辭職，目前沒
      有工作，也沒有不動產，已據兩造在原審分別陳明在卷（見原審卷三四頁），
      並為對造所不爭。本院斟酌實際加害情況及兩造上開身分、地位、資力，認被
      上訴人甲○○之精神上損害應給予八十萬元之精神慰撫金方為適當。
（二）被上訴人乙○○部分：
    1.法定扶養費：被上訴人乙○○（民國三十一年十月十二日生）係李明之母親
      ，李明依民法第一千一百十五條第一項第一款規定對被上訴人乙○○負有法
      定扶養義務，李明因上訴人之上開不法侵害行為而死亡，揆諸首開規定，被
      上訴人乙○○自得請求上訴人給付法定扶養費。經查被上訴人乙○○於本件車
      禍發生時滿五十八歲，依八十八年度台灣地區簡易生命表，其得受扶養之餘命
      尚有二十二點四八歲，是被上訴人乙○○請求二十二年之法定扶養費，為有理
      由。復按負扶養義務者有數人，而其親等同一時，應各依其經濟能力，分擔義
      務，民法第一千一百十五條第三項定有明文，復查被上訴人乙○○育有包括李
      明在內三名子女乙節已如述，揆諸前揭規定意旨，此三名子女應平均分擔對
      被上訴人乙○○之扶養義務（上訴人捨棄主張配偶互負扶養義務），是李明
      應負擔三分之一扶養義務。又被上訴人乙○○主張每年扶養費以八十八年度綜
      合所得稅扶養親屬免稅額每人每年七萬二千元計算，經核以目前社會一般人生
      活水準尚屬合理，再依霍夫曼計算法扣除中間利息後，被上訴人乙○○所得請
      求之法定扶養費共計三十六萬二千四百九十三元（計算式為72000乘以
      15.0000000除以3等於362493.0384，小數點以下四捨五入），從而，被上訴人
      乙○○請求法定扶養費在此範圍內，為有理由。
    2.精神慰撫金：上訴人過失致被害人李明死亡，被上訴人乙○○為被害人李明
      之母，自得請求上訴人賠償精神慰撫金。查被上訴人乙○○國小畢業，有土
      地一筆、房屋一棟，目前沒有工作；上訴人係高職畢業，車禍發生後，已經辭
      職，目前沒有工作，也沒有不動產，已據兩造在原審分別陳明在卷（見原審卷
      三四頁），並為對造所不爭。本院斟酌實際加害情況及兩造上開身分、地位、
      資力，認被上訴人乙○○之精神上損害應給予八十萬元之精神慰撫金方為適當
      。
（三）從而，本件被上訴人因上訴人侵權行為所受之損害額，被上訴人甲○○為一百
      十萬零八百七十三元（扶養費300,873十精神慰撫金800,000）；被上訴人乙○
      ○為元（扶養費362,493十精神慰撫金800,000）。惟查，本件被害人李明熹與
      上訴人共同飲酒，因其不勝酒力，無法駕車，而答應由上訴人駕車送其回車城
      鄉，致肇本件車禍，是被害人李明熹同意由上訴人駕車，當時確有識別能力，
      否則其僅可婉拒上訴人，而自行開車，足見被害人李明熹對本件事故之發生亦
      有過失。本院綜合上開案情研判，認上訴人過失情節較被害人李明熹為重，被
      害人李明熹應負過失比例為十分之二，上訴人應負過失比例為十分之八。被上
      訴人等應承受李明熹過失。依此，被上訴人甲○○得請求之金額應為八十八萬
      零六百九十八元，被上訴人乙○○得請求之金額為九十二萬九千九百九十四元
    　。按強制汽車責任保險法第三十條規定，保險人依本法規定給付之保險金，視
  　　為加害人或被保險人損害賠償金額之一部分；加害人或被保險人受賠償請求時
 　　，得扣除之。經查，被上訴人因強制汽車責任保險於扣除勞保死亡給付後實際
  　　上只有補償十二萬九千五百元（被上訴人每人各領取六萬四千七百五十元），
　　　為上訴人所不爭執（見本院卷九十一年三月七日準備程序筆錄），依法應自被
　　　上訴人得請求之金額扣除，則被上訴人甲○○所能請求賠償之金額應為八十一
　　　萬五千九百四十八元，被上訴人乙○○所能請求賠償之金額應為八十六萬五千
　　　二百四十四元。
五、綜上所述，被上訴人依侵權行為法則，請求上訴人給付被上訴人甲○○八十一萬
　　五千九百四十八元，給付被上訴人乙○○八十六萬五千二百四十四元，及均自九
　　十年五月二十六日起至清償日止，按週年利率百分之五計算之利息，為有理由，
　　應予准許。原審就超過上開應准許部分，為上訴人敗訴之判決，並為假執行之宣
　　告，自有未洽。上訴意旨就此部分指摘原判決不當，求予廢棄改判，為有理由。
　　至於上開應准許部分，原審判命上訴人給付，並為假執行之宣告，核無違誤，上
　　訴意旨，就此部分指摘原判決不當，求予廢棄，為無理由，應予駁回，並就原判
　　決供擔保准免假執行之金額變更如主文第五項所示。
六、據上論結，本件上訴為一部有理由，一部無理由，依民事訴訟法第四百五十條、
    第四百四十九條第一項、第七十九條但書、第八十五條第一項前段，判決如主文
    。
中　　　華　　　民　　　國　　九十一　　年　　　四　　　月　　　九　　　日
                                      臺灣高等法院高雄分院民事第四庭
~B1審判長法官　曾錦昌
~B2法　　　官　曾玉英
~B3法　　　官　林紀元
右為正本係照原本作成。
如對本判決上訴，須於判決送達後二十日內向本院提出上訴狀，未表明上訴理由者，
，應於上訴後二十日內向本院提出理由書（均須按他造當事人之人數附繕本）。上訴
時應提出委任律師或具有律師資格之人之委任狀，並依附註條文規定辦理。
中　　　華　　　民　　　國　　九十一　　年　　　四　　　月　　　十二　　日
~B法院書記官　張文斌
附註：
民事訴訟法第四百六十六條之一：
對於第二審判決上訴，上訴人應委任律師為訴訟代理人，但上訴人或其法定代理人具
有律師資格者，不在此限。
上訴人之配偶、三親等內之血親、二親等內之姻親，或上訴人為法人、中央或地方機
關時，其所屬專任人員具有律師資格並經法院認為適當者，亦得為第三審訴訟代理人。
第一項但書及第二項情形，應於提起上訴或委任時釋明之。
　　　　　　　　　　　　　　　　　　　　　　　　　　　　　　　　　　　　Ｄ
